臺灣高等法院高雄分院民事判決
                                     110年度重上字第32號
上  訴  人  黃建仁    住屏東縣○○鎮○○里○○路○段000                        巷00弄0號
            黃郁芯  

            邱水蓮  

            蔡振三    住屏東縣○○鎮○○里○○路○段000        
                巷00號          
            蔡旻諭    住屏東縣○○鎮○○里○○路○段000        
                巷00號
            蔡宇珊即蔡孟芳

            蔡榮坤    住○○市○○區○○里○○路00巷0號         
               0樓    
共      同          
訴訟代理人  林福容律師  
上  訴  人  黃凱堂    住屏東縣○○鎮○○里○○路○段000        
                巷00號    
            蔡潘榮華  住屏東縣○○鎮○○里○○路○段000        
                巷00號
            蔡清樹  
            蔡鄭素月  住屏東縣○○鎮○○里○○路○段000        
                巷00號
            蔡政佑  
            蔡梅勤  
            唐榮祥    住屏東縣○○鎮○○里○○路○段000        
                巷00弄00號
            蔡霈錚    住新竹縣○○鎮○○里○○路○○○           
             段000巷00號
            蔡榮銘  
兼前列一人
法定代理人  蔡玉梅  
被上訴人    蔡光福    住○○市○○區○○路0段00巷0弄0號       
                  0樓

            張惠珍  
            蔡宛廷  
            蔡秀琴  
共     同
訴訟代理人  黃君介律師      
上列當事人間請求拆屋還地等事件，上訴人對於中華民國109年1
2月2日臺灣屏東地方法院106年度重訴字第117號第一審判決提起
上訴，本院於111年5月18日言詞辯論終結，判決如下：
    主  文
原判決關於命上訴人蔡潘榮華、蔡清樹將坐落屏東縣○○鎮○○段○○
○地號土地如原判決附圖所示編號D部分面積25.91平方公尺之地
上物除去，並將該部分土地返還被上訴人蔡光福、張惠珍、蔡宛
廷部分廢棄。
上開廢棄部分，被上訴人蔡光福、張惠珍、蔡宛廷於第一審之訴
駁回。
其餘上訴駁回。
第二審訴訟費用由上訴人按如附表三所示比例負擔。
    事實及理由
一、上訴人黃凱堂、蔡潘榮華、蔡清樹、蔡鄭素月、蔡政佑、蔡
    梅勤、蔡霈錚、蔡榮銘、蔡玉梅、唐榮祥，均未於言詞辯論
    期日到場，核無民事訴訟法第386條各款所列情形，爰依被
    上訴人之聲請，由其一造辯論而為判決。
二、被上訴人主張：坐落屏東縣○○鎮○○段00○00○000地號土地（
    以下分稱91、92、136地號土地，合稱系爭土地）為被上訴
    人按如附表一所示比例分別共有。系爭土地上分別由如附表
    二欄所示之人興建地上物，各自占用如附表二、欄、原
    判決附圖（下稱附圖）所示範圍，並由附表二編號1、2、4
    至7欄所示之人繼承取得上開地上物之事實上處分權。又原
    法院民國70年度訴字第2334號民事確定判決（下稱系爭確定
    判決）固曾認定張惠珍、蔡宛廷之被繼承人蔡光華及蔡光福
    ，與如附表二欄所示之人間，就其等占有之土地，有不定
    期租地建屋契約存在，惟該租地建屋契約之期限業因建物不
    堪使用或違法使用或積欠租金超過2年以上而均已屆至，被
    上訴人亦已為終止契約之表示，爰依如附表二欄所示及民
    法第767條第1項規定，請求上訴人拆屋還地。倘認上開租賃
    契約期限尚未屆至，且被上訴人所為終止不合法，另依民法
    第442條規定，請求自108年6月1日起，將租金調整為每年按
    各自占用面積及當年度申報地價年息10％計算等語。先位聲
    明：如附表二編號1至7欄所示之人應各拆除如附表二、
    欄所示地上物，並將所占用之土地返還被上訴人。備位聲明
    ：上訴人向被上訴人承租系爭土地之租金，自108年6月1日
    起應調整為每年按占用面積及當年度申報地價年息10％計算
    。
三、上訴人方面：
　㈠黃建仁、蔡霈錚、蔡榮坤、蔡榮銘、蔡玉梅、唐榮祥、邱水
    蓮、陳許美雲、許進添、洪許美鳳、黃許美嬌、許美英、許
    珈菱、許美好、許進財、蔡清旺、蔡清成、蔡綉瑛、蔡素玉
    、蔡依靜、陳安嘉、陳惠鈴、陳安義、陳進丁、黃陳美貞、
    陳美娟、蔡木元、蔡方秀欽、蔡芸琪、蔡雅惠、蔡玟玲、蔡
    旻諭、蔡振三則以：被上訴人為系爭確定判決之原告或其繼
    承人，渠等則為系爭確定判決之被告或其繼承人，依民事訴
    訟法第401條第1項規定，該確定判決對兩造均有拘束之效力
    ，被上訴人提起本件訴訟，違反一事不再理原則，應屬不合
    法。又本件涉及之租賃權並非地上權，無適用民法第833條
    之1規定之餘地，且依該條規定，應聲請法院宣告終止，亦
    無類推適用而由被上訴人自行以意思表示終止之餘地。其次
    ，兩造間之租賃關係雖屬租地建屋，惟被上訴人依土地法第
    103條第1款及民法第450條第2項規定，主張上開不定期租賃
    契約之期限業已屆至，或逕行終止兩造間之租約，於法尚有
    未合。被上訴人以渠等已無法定占有權源為由，請求除去地
    上物返還土地，自屬無據。再者，系爭土地雖位於東港鎮之
    精華區域，惟社區老舊，巷道狹窄，平均僅約2公尺寬，且
    位於東港溪畔，有高聳之水泥堤防之嫌惡設施，倘認得請求
    調整租金，亦應按申報地價年息5％計算，較為適當等語為辯
    。
四、原審為被上訴人先位請求全部勝訴之判決，上訴人不服，提
    起上訴。上訴聲明：㈠原判決關於命上訴人拆屋還地部分均
    廢棄。㈡上開廢棄部分，被上訴人在第一審之訴駁回。被上
    訴人答辯聲明：上訴駁回（至原審判命附表二編號4、5之當
    事人拆屋還地部分，未據聲明不服，已確定）。
五、兩造不爭執事項：　　
　㈠蔡光福、張惠珍、蔡宛廷（下稱蔡光福等3人）為91、92地號
    土地共同所有權人，三人並與蔡秀琴共有136地號土地，其
    等應有部分為如附表一所示。
  ㈡系爭土地上之地上物、興建者、現占有人、占用面積、占用
    位置為如附表二所示。　
　㈢蔡光福與張惠珍、蔡宛廷之被繼承人蔡光華，曾以邱水蓮與
    唐吳寶珠、黃金、蔡牪、許萬來、蔡傳、蔡富為被告，訴請
    拆屋還地，經系爭確定判決認定蔡光華及蔡光福，與唐吳寶
    珠、黃金、蔡牪、許萬來、蔡傳、蔡富及邱水蓮間，就其等
    占有之91、92地號土地（重測前為同鎮新街段221-3、221地
    號土地）部分，有不定期租賃關係存在，而駁回蔡光華及蔡
    光福之訴確定在案。
  ㈣除附圖編號D（事實上處分權人為蔡振三）、L（事實上處分
    權人為蔡清旺）外，附表二欄所示之人各對該表所示地上
    物有事實上處分權。
六、上訴人就被上訴人提起本件訴訟並無違反一事不再理原則乙
    節，並無爭執（本院卷一第481頁），而本件上訴人均未占
    用136地號土地部分。是本件爭點在於：㈠蔡光福等3人與上
    訴人間就91、92地號土地之不定期租地建屋契約期限是否屆
    至？㈡蔡光福等3人請求上訴人拆屋還地，有無理由？㈢兩造
    間之租地建屋契約如仍存續，被上訴人可否請求調整租金？
    調整幅度為何？茲分別論述如下：
  ㈠就爭點㈠部分：
  ⒈按租用建築房屋之基地，非因契約年限屆滿，出租人不得收
    回。土地法第103條第1款定有明文。未定有期限之租地建屋
    契約，或雖定有期限，惟因出租人於租期屆滿時，未表示反
    對繼續租賃之意思，依民法第451條規定視為以不定期限繼
    續契約者，由於此等契約性質上非有相當之期限不能達其目
    的，依其契約之目的探求當事人之真意，契約之期限，應解
    為至房屋不堪使用時為止（最高法院104年台上字第559 號
    判決意旨參照）。而是否不堪使用，原則上應以承租當時所
    建房屋之通常使用判斷之；且除因房屋本身材質與結構，在
    長時間正常使用中，產生漸進之耗損毀壞外，尚包括因不可
    抗力所造成之自然毀壞，至不能為通常之使用之情形；建物
    縱經補強、改造、增建為現狀，然原始建築因通常使用自然
    耗損有結構安全之疑慮，達不堪使用之程度者，亦應認契約
    年限已屆滿（最高法院109年度台上字第263號、95年度台上
    字第388號、109年度台上字第347號判決意旨參照）。
　⒉蔡光福與張惠珍、蔡宛廷之被繼承人蔡光華，前以邱水蓮與
    唐吳寶珠、黃金、蔡傳、蔡富為被告，訴請拆屋還地，經系
    爭確定判決認定其等就91、92地號土地（重測前為同鎮新街
    段221-3、221地號土地）部分，有不定期租賃關係存在，有
    系爭確定判決書、確定證明書在卷可稽（重訴卷一第341-34
    9頁），並為兩造所不爭執。而附表二編號1、2、6、7欄所
    示之人分別自唐吳寶珠、黃金、蔡傳、蔡富繼承取得附表二
    編號1、2、6、7欄所示地上物（除附圖編號D為蔡振三個人
    興建）事實上處分權而接續占有91、92地號土地，依民事訴
    訟法第401條第1項規定，系爭確定判決對其等亦有效力，故
    上訴人與蔡光福等3人就91、92地號土地部分，有不定期租
    地建屋契約存在之事實，堪以認定。
  ⒊附表二編號1、2、4、6、7即附圖編號A、A1、B、C、C1、E、
    E1地上物部分：
　⑴附圖編號A、A1為門牌號碼屏東縣○○鎮○○路0段000巷00號未保
    存登記建物；編號B為同巷35號未保存登記建物；編號C、C1
    為同巷37號未保存登記建物；編號E、E1為同巷31、29號未
    保存登記建物，上開建物外觀均為以鐵皮覆頂之平房，且均
    未辦理房屋稅稅籍登記，此經原審現場勘驗，並有照片、屏
    東縣政府財稅局東港分局函文在卷可參（重訴卷一第389頁
    、重訴卷二第75-87、91、93、117頁）。
　⑵本件前經囑託高雄市土木技師公會鑑定如附圖編號A、A1、B
    、C、C1、E、E1地上物之年限及安全狀況，鑑定結果略以：
    「1、…由現場勘查各種材料例如竹管樑柱、土結構牆壁壁體
    …估計此建物興建應該至少超過五、六十年。2、也因至少經
    過五、六十年之久遠，各種材料均因漸漸風化腐朽、再加上
    樑柱接頭之綁紮鐵絲或各定釘子等固定樑柱接頭材料因外露
    鏽蝕之狀況，造成強度及功能大大減損。本會因此判斷認為
    ，鑑定所包括各建物標的之樑住接頭均明顯有建物結構不穩
    固狀態。3、…在各建物標的樑柱接頭均已顯示建物結構不穩
    固及材料風化鏽蝕之現況下，雖難精準估計所謂使用年限，
    然相對於一般現有鋼筋混凝土建築物，本會認為這些建物現
    況既已屬結構不安全等級；換言之，使用年限之估計已洵無
    實益。綜上，上述五戶建物之結構均屬不安全等級，如考慮
    以現有建物使用之建材及結構形式欲進行維修恢復，本會建
    議不如考慮重新興建，採安全性較高之RC結構更為經濟可行
    」等語，有該會000-000號鑑定報告可憑（鑑定報告卷第11
    頁）。
　⑶鑑定人彭信斐技師到庭證稱：這案子建物並無建造使用執照
    可供判斷興建時間，我們當初研判房屋結構5、60年，是因
    為我小時候也住這種結構的房子，我現在年齡62歲，小時候
    住在屏東縣竹田鄉，因為沒有文件資料，我們就根據建物的
    結構還有我的經驗來判斷這建物應該已經5、60年以上了。
    每一種建築材料都有使用年限，材料久了會風化，這種的材
    料也一樣。我們在現場判斷時，因為幾乎所有的建物樑柱接
    頭都是用鋼絲綁住，不符合我們結構力學，結構力學是在樑
    柱接頭必須要固接有一定的理論，必須能承受剪力跟彎距，
    若以現場這種接合狀況，幾乎根本無法承受彎距跟剪力，建
    物幾乎就是放著隨便綁一下而已。例如我們用盤子上面堆放
    積木，你不動他看起來好像很穩定，但我一搖晃，整個積木
    就倒下去了，地震就是一個外力，地震來的力量，沒有辦法
    判斷那是淺層還是從哪個方位來，但只要碰到就會倒塌。以
    這種構造物若要更新，要作新的樑和新的柱子，幾乎要重做
    ，若原物去補強的話划不來，也沒辦法，因為整個樑柱也有
    用木材，是不安全的結構物，柱子也有是水泥柱，但也剝落
    根本都不能用了，不是修復就可以處理的，依我們的專業判
    斷，應該是要打掉重做了。像鑑定報告照片頁第52頁的第7
    頁下方那張照片上方編號7的照片（即29號建物），我們也
    有註明柱子都已經爛掉了。還有第52頁的第6頁的下方編號6
    的照片，水泥柱有嚴重的剝落且沒有與樑柱穩固的接頭。這
    5間房屋不建議居住，因為它是屬於不穩定結構，隨時來一
    個外力就會倒，會出人命。這種房屋結構是屬於附件一（建
    築改良物耐用年數及每年折舊率表）土造跟竹造的房子等語
    （本院卷二第8-10、13頁），而彭信斐為專業土木技師，其
    到場勘查而依其經驗及專業知識所為之判斷，應屬信實可採
    。
　⑷依建築改良物耐用年數及每年折舊率表所示，土造、竹造建
    物耐用年數分別僅為18年、11年（本院卷二第33頁），上開
    建物經專業技師鑑定屋齡已5、60年以上，均已遠逾此類結
    構建物正常使用年限，鑑定技師並已明確說明上開建物結構
    不穩固、材料風化鏽蝕，而屬不安全等級等語，足認上開建
    物已達不堪使用之程度，是蔡光福等3人主張上開建物因不
    堪使用，其租地建物契約年限已屆滿等語，即屬有據。
　⑸上訴人雖辯稱上開建物係因興建當時即已不符合現代結構力
    學要求，且經過5、60年，目前均未倒塌而有人居住，不應
    以現代建築技術工法來判斷結構是否已不堪使用云云（本院
    卷二第13頁）。然上開建物不論興建當時是否符合結構力學
    之要求，其使用年限均已遠遠超逾該類建物正常使用年限；
　　且建物是否不堪使用係以現狀為判斷依據，以鑑定報告所指
    ，上開建物各種材料均因漸漸風化腐朽、加上樑柱接頭之綁
    紮鐵絲或各定釘子等固定樑柱接頭材料因外露鏽蝕，強度及
    功能大減等語，上開建物結構確實已呈現不穩固而有結構安
    全問題，不能為通常之使用，此並不因上開建物目前尚未倒
    塌，且上訴人不顧安全仍執意住居屋內而有不同，上訴人上
    開所辯，並無可採。
　⒋附表二編號3即附圖編號F、G地上物部分：
　　查附圖編號F為僅餘破損磚牆之地上物；附圖編號G則一部為
    屋頂已鏽蝕、支柱亦有破損之鐵皮棚架，其餘部分則為材質
    較新之鐵皮屋，亦經原審現場勘查，並有照片可憑（重訴卷
    一第389頁、重訴卷二第95、97、99頁）。是附圖編號F部分
    既已失去遮風避雨之基本功能，足認確已不堪使用。另邱水
    蓮並未居住在附圖編號G部分，乃將之充為倉庫堆放物品使
    用，而邱水蓮為系爭確定判決之當事人之一，故附圖編號G
    建物至少在系爭確定判決前即已存在，且以前項建物之屋齡
    均已超逾5、60年以上，邱水蓮同為占用土地之人，其興建
    之地上物屋齡衡情應不會少於前述建物屋齡。又觀附圖編號
    G建物照片（重訴卷二第97、99頁），其一部為鐵皮棚架，
    屋頂已鏽蝕，水泥支柱有嚴重破損、剝落情形，且柱頭亦未
    與屋頂結構緊密接合而有縫隙，其餘部分為鐵皮屋，材質較
    新，顯係事後翻修或新建，而建物是否不堪使用，應以承租
    當時所建房屋之通常使用判斷之，已如前述，且蔡振三供稱
    地主要求他們不能整修等語（本院卷二第14頁），足見邱水
    蓮應未經地主同意，恣意翻修部分鐵皮屋，自不能以事後翻
    修或新建之部分建物，為租地建屋契約是否已屆期消滅之判
    斷依據。故以附圖編號G之原有建物屋齡老舊，屋頂鏽蝕、
    水泥支柱嚴重破損、剝落，柱頭未與屋頂結構緊密接合而有
    縫隙等情，復酌以前揭鑑定報告認定建物結構不安全之情況
    ，故認附圖編號G建物確因老舊、破損而已不堪使用，是蔡
    光福等3人主張與邱水蓮間不定期租地建屋關係，已因建物
    不堪使用租期屆滿而消滅等語，即屬有據。
　⒌附表二編號4之附圖編號D部分：
　⑴按物之拆除，為事實上之處分行為，僅所有人或有事實上處
    分權之人，方有拆除之權限（最高法院102年度台上字第205
    3號判決要旨參照）。附圖編號D建物為蔡振三獨資興建之未
    保存登記之鐵架鴿舍，此據蔡振三述明在卷（本院卷一第48
    2頁），並有照片可考（重訴卷二第89頁），且為蔡光福等3
    人所不爭執。是附圖編號D建物之原始出資人即事實上處分
    權人為蔡振三，僅其有拆除該建物之權限，蔡光福等3人訴
    請蔡潘榮華、潘清樹共同拆除附圖編號D建物並返還該部分
    土地，尚屬無據。
　⑵蔡振三辯稱蔡光福等3人前已知悉其興建附圖編號D建物，故
    有調漲租金；附圖編號A至D建物所包圍之土地係其先祖蔡厘
    所承租，其可於土地上興建使用云云。查：
　①蔡光福等3人否認知悉蔡振三興建附圖編號D建物，而以附圖
    編號D建物位於92地號土地西南邊一隅，主要建物均位在同
    段93地號土地上，且91、92地號土地上建物雜落分散，如未
    經複丈、測量，確實難以知悉建物實際占用範圍，是蔡光福
    等3人稱不知蔡振三另興建附圖編號D建物占用92地號土地等
    語，尚非無據。
　②蔡振三供稱土地原始承租人為蔡厘，蔡厘承租使用部分，後
    由三子蔡忠、蔡富、蔡傳承繼使用，唐吳寶珠為蔡忠配偶，
    蔡忠早逝，唐吳寶珠再嫁生育唐榮祥等語（本院卷二第15、
    16頁）。依附表二及附圖建屋使用狀況可知，唐吳寶珠、蔡
    忠一脈係使用附圖編號B建物；蔡富一脈使用附圖編號A、A1
    建物；蔡傳一脈則使用附圖編號C、C1建物，故蔡厘家族占
    用之基地合計達317.66㎡（計算式：103.65㎡＋53.55㎡＋62.9㎡＋
    39.65㎡＋57.91㎡＝317.66㎡，不含附圖編號D），為邱水蓮（占
    用面積共計128.8㎡）、黃建仁家族（占用面積共計135.76㎡
    ）占用範圍一倍以上。而系爭土地租金係如何計算乙節，兩
    造雖均表示係自祖輩流傳下來，無從得知計算方式等語（本
    院卷一第408、481頁），然就蔡光福等3人係於94年在承租
    人原交付租金金額上統一加價新台幣（下同）5,000元，而
    各向唐吳寶珠、邱水蓮、黃建仁收取17,500元、15,500元、
    15,500元乙節，為上訴人所不爭執，並有被上訴人提出之租
    金收據可憑（本院卷二第25-29頁）。而依蔡振三之主張，
    其稱蔡富與蔡傳部分之租金統一交由唐吳寶珠交付蔡光福等
    3人，則蔡忠、蔡富、蔡傳家族原已占用較邱水蓮、黃建仁
    家族土地面積一倍以上，蔡振三又再另外增建新建物，其家
    族卻仍僅需多繳納2,000元租金，比例上已有可議，其所述
    是否屬實並非無疑。況蔡光福等3人係對承租戶統一增加5,0
    00元租金，而邱水蓮、黃建仁並未另增建新建物，足見此租
    金之調漲與蔡振三興建附圖編號D建物無關，蔡振三就其上
    開主張亦未舉證以實其說，其辯稱蔡光福等3人知悉並同意
    其興建附圖編號D建物，並為此調漲租金云云，並無可採。
　③依蔡振三前述蔡厘家族占用土地情況可知，唐吳寶珠、蔡忠
    一脈係使用附圖編號B建物；蔡富一脈使用附圖編號A、A1建
    物；蔡傳一脈則使用附圖編號C、C1建物，足見蔡忠、蔡富
    、蔡傳當時業以建物範圍劃分占有使用區域。而蔡振三與蔡
    潘榮華、潘清樹係繼承蔡富使用範圍即附圖編號A、A1建物
    ，然蔡振三並非在附圖編號A、A1建物旁邊而是到其對面之
    附圖編號C1建物西側自行興建附圖編號D建物，顯然超逾蔡
    富原使用之建物、土地範圍。而房屋如未經出租人同意而改
    造或更新材質結構致變更其使用期限者，若以變更後之狀態
    為斷，不免違背該租地建屋契約立約時當事人之真意（最高
    法院105年度台上字第1200號判決要旨參照），故依前述，
    房屋是否不堪使用，乃應以承租當時所建房屋之通常使用判
    斷之。是以，在舊屋原地改建之情況下，尚無法認為此符合
    原租地建屋契約立約時當事人之真意，而應以舊有建物原始
    結構判斷是否已不堪使用而年限屆滿，則在承租人恣意在原
    建物基地範圍外任意興建新建物之情況下，舉輕以明重，更
    應仍以舊有建物之狀態判斷是否已年限屆滿，始符合立約當
    時當事人之真意，否則出租人將永無收回土地之日。而附圖
    編號A、A1之建物已不堪使用，租賃期限屆滿，已如前述，
    故附圖編號D建物亦應與附圖編號A、A1建物為相同評價，而
    認其期限亦已屆滿，此並不因蔡厘家族承租範圍是否為附圖
    編號A至C1建物所包圍之土地或僅為各建物所占用之基地部
    分而有不同，是蔡振三稱其可任意使用承租範圍土地興建建
    物云云，亦無可採。
　㈡就爭點㈡部分：
　　按所有人對於無權占有或侵奪其所有物者，得請求返還之。
    對於妨害其所有權者，得請求除去之。有妨害其所有權之虞
    者，得請求防止之，民法第767條第1項定有明文。上訴人與
    蔡光福等3人間就91、92地號土地之不定期租地建屋契約期
    限已屆至而不復存在，業如前述，上訴人已無合法占用土地
    之權源，則蔡光福等3人請求如附表二編號1、2、3、7欄所
    示之人應各拆除如附表二編號1、2、3、7、欄所示地上物
    ，並將所占用之土地返還蔡光福等3人，與附表二編號6之蔡
    潘榮華、蔡清樹、蔡振三應拆除附圖編號A、A1建物、蔡振
    三應拆除附圖編號D建物，並返還該部分土地予蔡光福等3人
    部分，均為有理由，應予准許；逾此範圍外，則無依據，應
    予駁回。又本院既認被上訴人先位請求為有理由，即無須再
    審酌其備位請求，自無須就爭點㈢部分為何判斷，附此敘明
    。
六、綜上所述，被上訴人依民法第767條第1項規定，請求如附表
    二編號1、2、3、7欄所示之人應各拆除如附表二編號1、2
    、3、7、欄所示地上物，並將所占用之土地返還蔡光福等
    3人，與附表二編號6之蔡潘榮華、蔡清樹、蔡振三應拆除附
    圖編號A、A1建物、蔡振三並應拆除附圖編號D建物部分，並
    返還該部分土地予蔡光福等3人部分，為有理由，應予准許
    ；逾此範圍外，則無依據，應予駁回。原審判命蔡潘榮華、
    蔡清樹應拆除附圖編號D建物部分，尚有未合，應予以廢棄
    改判如主文第2項所示。至其餘部分，原審為被上訴人勝訴
    之判決，理由雖有不同，結論並無二致，仍應予維持。上訴
    論旨指摘原判決此部分不當，求予廢棄改判，為無理由，應
    駁回上訴。
七、本件事證已臻明確，兩造其餘之攻擊或防禦方法及所用之證
    據，經本院斟酌後，認為均不足以影響本判決之結果，爰不
    逐一論列，附此敘明。
八、據上論結，本件上訴為一部有理由、一部無理由，判決如主
    文。
中　　華　　民　　國　  111　　年　　6 　　月　　15 　日
                            民事第五庭
                                審判長法  官   蘇姿月
                                      法  官   謝雨真
                                      法  官   郭宜芳
以上正本證明與原本無異。
如對本判決上訴，須於判決送達後20日內向本院提出上訴狀，其
未表明上訴理由者，應於上訴後20日內向本院提出上訴理由書（
均須按他造當事人之人數附繕本）。
上訴時應提出委任律師或具有律師資格之人之委任狀，並依附註
條文規定辦理。如委任律師提起上訴者，應一併繳納上訴審裁判
費。
中　　華　　民　　國    111    年    6    月    15    日
                                      書記官   盧姝伶
附註：
民事訴訟法第466 條之1 ：
對於第二審判決上訴，上訴人應委任律師為訴訟代理人，但上訴
人或其法定代理人具有律師資格者，不在此限。
上訴人之配偶、三親等內之血親、二親等內之姻親，或上訴人為
法人、中央或地方機關時，其所屬專任人員具有律師資格並經法
院認適當者，亦得為第三審訴訟代理人。
第1 項但書及第2 項情形，應於提起上訴或委任時釋明之。

附表一：
所有權人 土地地號 應有部分 蔡光福 91 1/2  92 1/2  136 5/12 張惠珍 91 1/4  92 1/4  136 5/24 蔡宛廷 91 1/4  92 1/4  136 5/24 蔡秀琴 136 1/6 
附表二：
編號 占用人姓名 占用附圖編號（地號）/地上物 占用面積（㎡） 地上物興建者 請求權基礎    1 蔡霈錚、蔡玉梅、蔡榮銘、蔡榮坤、唐榮祥 B（91地號） 屏東縣○○鎮○○路0段000巷00號未保存登記建物 103.65 被繼承人唐吳寶珠 民法第450條第2項、土地法第103條第1款類推適用民法第833之1條    2 黃建仁、黃凱堂、黃郁芯 E（92地號） E1（91地號） 同上路段393巷31、29號未保存登記建物 31.18 104.58 被繼承人黃金 同上    3 邱水蓮 F（91地號） G（91地號） 同上路段393巷32號未保存登記建物 33.79 95.01 邱水蓮 同上    4 蔡方秀欽、蔡木元、蔡玟玲、蔡芸琪、蔡雅惠、蔡中男、許蔡娥、蔡木林、謝湘虹、謝湘芝、謝志文、謝萍華、謝惠玲、蔡清旺、蔡清成、蔡糸秀瑛、蔡素玉、蔡依靜、陳安嘉、陳惠鈴、陳安義、陳進丁、黃陳美貞、陳美娟、許進添、許進財、洪許美鳳、黃許美嬌、許美英、陳許美雲、許珈菱、許美好 H（91地號） L （91地號） L1（136地號） 同上路段393巷27號未保存登記建物及雞舍 116.44 17.31 2.53 被繼承人蔡牪（成立調解撤回上訴） 民法第450條第2項、土地法第103條第1款、第2款類推適用民法第833之1條    5 許進添、許進財、洪許美鳳、黃許美嬌、許美英、陳許美雲、許珈菱、許美好 I（91地號） I1（136地號） M（136地號） 菜圃、種植檳榔及果樹 141.88 68.41 364.95 被繼承人許萬來（未上訴） 民法第450條第2項、土地法第103條第1款類推適用民法第833之1條    6 蔡潘榮華、蔡清樹、蔡振三 A（92地號） A1（91地號） D（92地號） 同上路段393巷33號未保存登記建物及鴿舍 53.55 62.9 25.91 被繼承人蔡富 民法第450條第2項、土地法第103條第1款、第2款、第4款類推適用民法第833之1條    7 蔡鄭素月、蔡政佑、蔡梅勤、蔡旻諭、蔡宇珊 C（91地號） C1（92地號） 同上路段393巷37號 39.65 57.91 被繼承人蔡傳 民法第450條第2項、土地法第103條第1款、第4款類推適用民法第833之1條 
附表三：
編號 姓名 訴訟費用負擔比例 備  註    1 蔡霈錚、蔡玉梅、蔡榮銘、蔡榮坤、唐榮祥 連帶負擔19/100 被繼承人唐吳寶珠    2 黃建仁、黃凱堂、黃郁芯 連帶負擔23/100 被繼承人黃金    3 邱水蓮 23/100     4 蔡潘榮華、蔡清樹、蔡振三 連帶負擔21/100 被繼承人蔡富    5 蔡鄭素月、蔡政佑、蔡梅勤、蔡旻諭、蔡宇珊 連帶負擔14/100 被繼承人蔡傳